臺灣高等法院臺南分院刑事判決
　　　上　訴　人
　　　即　被　告　甲　○　○
　　　指定辯護人　本院公設辯護人　郭　忠　生
右上訴人因違反毒品危害防制條例案件，不服臺灣臺南地方法院八十九年度訴字第八
一一號中華民國八十九年十月十一日第一審判決（起訴案號：臺灣臺南地方法院檢察
署八十九年度偵字第一六六三號），提起上訴，經判決後由最高法院第二次發回更審
，本院判決如左：
      主      文
原判決撤銷。
甲○○共同持有第一級毒品，處有期徒刑壹年。
扣案之第一級毒品海洛因壹大包（淨重拾壹點壹捌公克，純度拾玖點伍陸％，純質
淨重陸點壹公克），沒收銷燬之；包裝袋壹個，沒收之。
      事      實
一、甲○○於民國（下同）八十九年一月二十五日（起訴書誤繕為八十八年一月二十
    五日）下午十四時四十分許，在台南市○○○路與新興路口，為警查獲其持有海
    洛因一小包（含袋重二公克），繼於同日下午十五時三十分許，在台南市○○街
    二十四號三樓甲○○住處，起獲李茂乾（經原審法院通緝中）因欠債而置放該處
    供債權擔保而由甲○○共同持有之海洛因一大包（含袋重三十二．二公克，淨重
    拾壹點壹捌公克，純度拾玖點伍陸％，純質淨重陸點壹公克）、分裝袋一○六
    只、電子磅秤一台、分裝用碗及盤子各一只、斜管二支、殘渣袋四個等物，而查
    獲上情。
二、案經台南市警察局第六分局報請台灣台南地方法院檢察署檢察官偵查起訴。
      理      由
一、原審及本院前審，訊據上訴人即被告甲○○固不否認有於右揭時、地，為警自其
    身上及住處起獲如事實欄所示物品，惟堅決否認有何意圖販賣而持有上開海洛因
    之犯行，辯稱：上開海洛因是同案共犯李茂乾所有，因李茂乾欠伊錢，且亦知悉
    伊有施用海洛因，加上李某居無定所，所以才將毒品等物寄放在伊住處等語。經
    查：
  (一)警方係於八十九年一月二十五日先在台南市○○○路、新興路口查獲被告甲○○
    持有白粉一包（含袋重二公克），隨後即至台南市○○區○○街二十四號三樓被
    告甲○○住處搜索查獲如事實欄所示之物品等情，有搜索扣押證明筆錄、扣押書
    二份附於警卷可證，且自被告甲○○身上及其住處所查獲之白粉二包（合計淨重
    三十三點一七公克、包裝重一點二五公克），確均含第一級毒品海洛因（純度十
    九點五六％，純質淨重六點四九公克）乙節，有法務部調查局八十九年二月二十
    二日000000000號鑑定通知書乙份附卷可稽，由是觀之，前揭扣案物品
    確係於被告甲○○持有當中，自堪認定。
  (二)本件原審雖以被告甲○○於警局初訊時係供陳：「這些東西都是由朋友李茂乾寄
    放在我這裡的，因為我出資十四萬元由李茂乾去購買毒品海洛因準備販賣，說等
    賺了錢再把錢還我．．．．」等語（警卷八十九年一月二十五日訊問筆錄），嗣
    於檢察官偵查中改稱：「那是李茂乾欠我十四萬元，於八十八年十二月初拿來抵
    債的。．．．．（扣案東西是否你的？）是的，他跟我說那些東西值十多萬。」
    等語（偵查卷第十二頁背面），其後於原審審理時所辯與偵查中相同。原審以其
    前後供述反覆，難以採信，又以被告甲○○既供稱無法與李茂乾連絡，然李茂乾
    竟將毒品放置在被告甲○○住處，謝某如何以一人之力持以販賣？況於被告甲○
    ○住處所查獲之海洛因數量非少，絕非短期內其身體所得負荷之全部施用量，且
    海洛英價格昂貴，購入後如久未吸用，將受潮而影響品質，被告應無僅為自己施
    用而存放之理；且查獲物品除毒品海洛因外，尚有分裝袋一百零六只、電子磅秤
    一台、分裝用碗及盤子各一只、斜管二支等物，在在均是販賣毒品所用之物，足
    見被告前揭所辯無非避重就輕之詞，洵無足取。因而認被告被訴意圖販賣而持有
    第一級毒品罪犯行，堪以認定云云。惟查：
  按犯罪事實應依證據認定之，無證據不得認定犯罪事實。又不能證明被告犯罪者
    ，應諭知無罪之判決。刑事訴訟法第一百五十四條第二項、第三百零一條第一項
    分別定有明文。又認定犯罪事實所憑之證據，無論其為直接或間接證據，其為訴
    訟上之證明，均須達於通常一般之人均不致有所懷疑，而得確信其為真實之程度
    者，始得據為有罪之認定，倘其證明尚未達到此一程度，而有合理性之懷疑存在
    時，致無從為有罪之確信，即應為無罪之判決。（最高法院七十六年台上字第四
    九八六號判例參照）又刑事訴訟法上所謂認定犯罪事實之證據，係指足以認定被
    告確有犯罪行為之積極證據而言，該項證據自須適於被告犯罪事實之認定，始得
    採為斷罪資料。事實之認定，應憑證據，如未能發現相當證據，或證據不足以證
    明，自不能以推測或擬制之方法，以為裁判基礎。且認定不利於被告之事實，須
    依積極證據，苟積極證據不足為不利於被告事實之認定時，即應為有利於被告之
    認定，更不必有何有利之證據。（最高法院四十年台上字第八六號、三十年上字
    第八一六號判例參照）
  被告於原審即抗辯未曾於警詢供述由伊出資，讓李茂乾購買海洛因以販賣，並稱
    於警詢係供稱李茂乾欠伊錢，乃將東西寄放在伊處等語（原審卷第廿一頁）。
  本院前審調閱被告於警詢時之錄音帶，比對警詢筆錄及錄音內容，該警詢筆錄（
    即第六警察分局埕派出所八十九年一月廿五日訊問被告甲○○之筆錄）除「問
    ：你所持有之右開物品，作何用途？答：這些東西都是由朋友李茂乾寄放在我這
    裏的，因為我出資十四萬元，由李茂乾去購買毒品海洛因準備販賣，說等賺了錢
    再把錢還我，所以毒品海洛因及該批東西就先放在我這裏，有時我也自己吸食用
    。」之部分外，筆錄內容與錄音帶內容相同，而相同部分並無關於被告出資供李
    茂乾購買海洛因，以便日後販賣之詢答。上開不同部分，其錄音譯文如下：「問
    ：你所持有的這些東西，作何用途？答：這些東西是朋友扣在我那邊的。問：為
    什麼放在你那邊？答：因為他欠我錢。問：那麼多，是準備自己要吸食的，還是
    要販賣的？答：他欠我錢，所以把東西扣在我這裡，我不知道要做什麼。問：這
    些東西有動過，你有沒有吸食一部分？答：有。問：那麼多袋子做什麼用？是不
    是要分裝？答：都是他買來的。問：「他」是什麼人？答：李茂乾，這些東西都
    是他拿給我的。問：李茂乾為何要拿這些東西給你？答：他欠我錢。問：他欠你
    多少錢？答：十多萬元，所以這些東西給我扣著。問：他為何會向你借十多萬元
    ？答：要買東西。問：要買吸食的東西，先叫你出錢，買來的東西暫時先放你這
    邊？答：是的。問：那就是你出錢，讓李茂乾去買東西，買回來東西先放在你這
    邊？答：對。」有勘驗筆錄在卷可考，由上開譯文內容，可知係李茂乾向被告借
    錢，購買海洛因後，所購海洛因置放在被告處，以擔保被告之債權，被告並未供
    述係出資給李茂乾購買海洛因以便販賣，至為灼然。查八十七年一月廿一日公布
    修正之刑事訴訟法第一百條之一第一項規定「訊問被告應全程連續錄音，必要時
    ，並應全程連續錄影，但有急迫情況且經記明筆錄者不在此限。」第二項規定「
    筆錄內所載之被告之陳述與錄音或錄影內容不符者，除有前項但書情形外，其不
    符之部分，不得作為證據。」本件警詢筆錄製作於上開法條公布之後，上開警詢
    筆錄與錄音不符部分，亦即原審據以為不利被告認定部分，依法無證據能力。
  又「意圖販賣而持有毒品罪」，乃指以意圖販賣而販入以外之原因持有毒品後，
    始起意意圖販賣者而言。即持有毒品之初，本無販賣之意圖，其後起意販賣，尚
    未販出之謂。而所謂「意圖販賣」，係屬主觀不法構成要件，行為人內心是否有
    此意圖，除行為人犯後對其犯行自白外，於客觀上，理應有被告向外積極聯絡買
    主等兜售毒品之行為，始可資以彰顯其意圖。查：被告始終供稱李茂乾向伊借錢
    購買海洛因後，將海洛因連同扣案之分裝袋等物寄放在被告處等語；又因李茂乾
    通緝未到案，無從知悉其係為販賣而購入海洛因抑或購入後方起意販賣；另本案
    並無任何證人指述曾向被告購買海洛因或與被告聯繫交易海洛因相關情事，亦未
    查獲任何堪認供交易聯絡所用之聯絡簿、帳冊或其他足以證明被告有從事販賣海
    洛因之謀劃或行動之證據存在。綜上，依卷內證據，無從認定被告有何與李茂乾
    共同意圖販賣而持有第一級毒品海洛因之犯行，自難單憑查扣被告持有前開海洛
    因及分裝袋等物之事實，即遽認被告持有前開海洛因係供意圖販賣所用。此外，
    亦無何證據足認被告與李茂乾有何意圖為販賣海洛因而買入之犯行。是被告前開
    所辯尚堪採信。
二、由上所述可知，被告在住處為警起獲其持有海洛因一大包，既非基於販賣營利之
    意販入海洛因而持有之行為，亦非意圖販賣海洛因而持有之行為，且並非為施用
    毒品而持有之行為，應係基於擔保債權而持有之行為，堪可認定。核被告之所為
    ，係犯毒品危害防制條例第十一條第一項持有第一級毒品罪，公訴人認被告係犯
    同條例第五條第一項之意圖販賣而持有第一級毒品罪，尚有未洽，惟起訴之基本
    事實同一，自應變更起訴法條。被告與同案被告李茂乾間，就上開犯行，有犯意
    之聯絡及行為之分擔，均為共同正犯。另被告於八十九年一月二十五日在身上為
    警查獲其持有之海洛因一小包一節，因其被查獲後，於同日業經台灣台南地方法
    院裁定送觀察、勒戒，且觀察勒戒結果，無繼續施用毒品傾向，而經不起訴處分
    在案，有台灣高等法院被告全國前案紀錄表附卷可查，是被告上開持有海洛因一
    小包之行為，自為上開不起訴處分之效力所及，顯非本案起訴效力所及，本院就
    此部分自不能論以持有第一級毒品罪，併此敘明。
三、原審據以論罪科刑，固非無見，惟查：原判決認被告係犯毒品危害防制條例第五
    條第一項之意圖販賣而持有第一級毒品罪，尚有未洽，已如上述。被告上訴意旨
    否認有意圖販賣而持有第一級毒品之犯行，為有理由，應由本院將原判決撤銷改
    判。爰審酌被告犯罪之動機、手段，其品行，犯罪所生之危害及犯罪後之態度等
    一切情狀，量處如主文第二項所示之刑（至於被告持有之該一大包海洛因，其淨
    重或純質淨重均超過五公克，有如下述，但行政院係於九十三年一月七日發布施
    行「轉讓持有毒品加重其刑之數量標準」，被告本件犯行係在上開施行日之前，
    自不得加重其刑，併此敘明）。扣案之第一級毒品海洛因一大包（因送鑑定之海
    洛因二包，未分開鑑定，鑑定結果合計淨重三十三點一七公克，又上開海洛因一
    小包含袋重二公克，海洛因一大包含袋重三十二點二公克，依比例計算結果，大
    包海洛因佔百分之九四，是其淨重為三十一點一八公克；另純度十九點五六％，
    二包合計純質淨重六點四九公克，依同比例計算結果，大包海洛因純質淨重六點
    一公克），為毒品危害防制條例第二條第二項所定之第一級毒品，不問屬於被告
    與否，爰依毒品危害防制條例第十八條第一項前段之規定，沒收銷燬之；包裝袋
    一個，既係用於包裹毒品，防其裸露、逸出、潮濕，便於持有，亦為被告供本件
    持有第一級毒品海洛因所用之物，應併依刑法第三十八條第一項第二款規定，宣
    告沒收之（最高法院九十一年度台上字第四○七六號、第四四一六號判決參照）
    。至於，扣案之第一級毒品海洛因一小包，固為違禁物，且係供被告施用之物，
    被告並經不起訴處分在案，及其包裝袋一個，均為被告所有，但與本件被告被訴
    犯行無涉，另扣案之分裝袋一○六只、電子磅秤一台、分裝用碗及盤子各一只、
    斜管二支、殘渣袋四個等物，雖為同案被告之共犯李茂乾所有，但與本件被告被
    訴犯行亦無涉，自均不得於本件為沒收之諭知。
四、被告經合法傳喚，無正當之理由不到庭，爰不待其陳述，逕行判決。
據上論斷，應依刑事訴訟法第三百六十九條第一項前段、第三百七十一條、第三百六
十四條、第二百九十九條第一項前段、第三百條，毒品危害防制條例第十一條第一項
、第十八條第一項前段，刑法第十一條前段、第二十八條、第三十八條第一項第二款
，判決如主文。
本案經檢察官張太龍到庭執行職務。
中    華    民  國      九十四      年      三     月      二十五     日
                                  臺灣高等法院臺南分院刑事第三庭
                                      審判長法官  陳    義    仲
                                            法官  楊    子    莊
                                            法官  陳    顯    榮
右正本證明與原本無異。
檢察官如不服本判決應於收受本判決後十日內向本院提出上訴書，其未敘述上訴理由
者並得於提起上訴後十日內向本院補提理由書。
被告不得上訴。
                                      法院書記官  陳    嘉    琍
中    華    民    國      九十四      年      三     月       二        日
附錄法條：
毒品危害防制條例第十一條第一項：
持有第一級毒品者，處三年以下有期徒刑、拘役或新臺幣五萬元以下罰金。
